臺灣高雄地方法院刑事判決　　　　　　　95年度易字第1674號
公　訴　人　臺灣高雄地方法院檢察署檢察官
被　　　告　乙○○
　　　　　　　　　　　1樓
上列被告因詐欺案件，經檢察官提起公訴（95年度偵字第16658
號），本院判決如下：
    主  文
乙○○無罪。
    理  由
一、公訴意旨略以：被告乙○○係址設高雄縣鳳山市○○○路38
    0 巷100 弄50號1 樓嶸成企業行之負責人，從事化學原料、
    化學製品等物之批發，明知如以含有鐵屑、鐵塊等雜質之船
    舶剩餘回收油取代齒輪油加入車輛中使用，將造成車輛內齒
    輪之磨損，且依市價200 公升裝每桶回收油僅數百元，竟意
    圖為自己不法之所有，基於詐欺之概括犯意，以上開回收油
    品混充200 公升裝之140 齒輪油而冒充新油品，使普登國際
    貿易有限公司（下稱普登公司）之實際負責人丙○○陷於錯
    誤，分別於民國94年10月19日以每桶新臺幣（下同）5,200
    元價格購入5 桶、同年11月7 日以5,300 元價格購入3 桶（
    均不含鐵桶及運費），合計共交付乙○○貨款41,900元。嗣
    普登公司將所購油品出售於下游廠商使用後，陸續發生車輛
    差速器磨損及發現油中含有鐵屑、鐵塊等雜質，經詢問乙○
    ○後，乙○○始承認油品有問題，致使普登公司受有買賣價
    金41,900元、賠償下游廠商和解金共1,158,700 元及商譽等
    損害，因認被告涉有刑法第339 條第1 項之詐欺取財罪嫌云
    云。
二、按犯罪事實應依證據認定之，無證據不得認定犯罪事實；不
    能證明被告犯罪者，應諭知無罪之判決，刑事訴訟法第154
    條第2 項、第301 條第1 項分別定有明文。又刑事訴訟法上
    所謂認定犯罪事實之證據，係指足以認定被告確有犯罪行為
    之積極證據而言，如未能發現有相當證據或證據不足以證明
    ，自不能以推測或擬制之方法以為裁判基礎，而認定不利於
    被告之事實，需依積極證據，苟積極證據不足為不利被告之
    認定時，即應為有利於被告之認定，更不必有何有利之證據
    ；所謂「積極證據足以為不利被告事實之認定」，係指據為
    訴訟上證明之全盤證據資料，在客觀上已達於通常一般之人
    均不致於有所懷疑、而得確信被告確曾犯罪之程度；若未達
    到此一程度，而有合理之懷疑存在時，即無從為有罪之確信
    。而訴訟上所得之全盤證據資料，固不以直接證據為限，間
    接證據亦應包含在內，惟採用間接證據時，必其所成立之證
    據，在直接關係上，雖僅足以證明他項事實，而由此他項事
    實，本於事理之作用足以證明待證事實者，方為合法，若憑
    空之推想，並非得採為證據資料之間接證據，最高法院29年
    上字第3105號、40年臺上字第89號、30年上字第816 號及32
    年上字第67號、76年臺上字第4986號判例均分別明揭斯旨，
    足資參酌。尚且，刑事訴訟法第161 條已於91年2 月8 日修
    正公布，其第1 項規定：檢察官就被告犯罪事實，應負舉證
    責任，並指出證明之方法。因此，檢察官對於起訴之犯罪事
    實，應負提出證據及說服之實質舉證責任。倘其所提出之證
    據，不足為被告有罪之積極證明，或其指出證明之方法，無
    從說服法院以形成被告有罪之心證，基於無罪推定之原則，
    自應為被告無罪判決之諭知，最高法院92年台上字第128 號
    判例明揭此旨。申言之，刑事訴訟制度受「倘有懷疑，則從
    被告之利益為解釋」、「被告應被推定為無罪」原則所支配
    ，故得為訴訟上證明者，無論為直接或間接證據，須客觀上
    於吾人一般社會生活經驗均不致有所懷疑，而達於確信之程
    度者，且除認定被告犯罪之外，無從本於同一事證為其他有
    利於被告之合理推斷，始可以之為不利之認定，倘其證明尚
    未達於確信之程度，而有合理可疑存在時，即難據為被告有
    罪之認定。
三、本件公訴人認被告乙○○涉有刑法第339 條第1 項之詐欺取
    財罪嫌，無非係以前揭犯罪事實業據(一)證人丙○○指訴歷歷
    ；(二)證人戊○○、林登彥、陳家慶於偵查中之證述；並有(三)
    賠償協議書1 份、和解同意書2 份、損害車輛賠償估價單1
    份、油品、油桶照片7 張、嶸成企業行出售系爭油品之出貨
    單2 份、銷貨明細表2 份、統一發票5 份、東佑倉儲有限公
    司提貨單1 份、富沅企業股份有限公司94年6 月至9 月之出
    貨單4 份，為其論據。訊據被告固坦承販售予普登公司之14
    0 齒輪油為船舶回收油等情，然堅決否認有何詐欺犯行，辯
    稱：伊賣的140 齒輪油價格低於市價，告訴人向其購買系爭
    油品時即明知伊所販售之油品為船舶回收油，且伊所販售之
    回收油並沒有如起訴書所載之鐵屑、雜質等物等語。
四、經查：
  (一)按被告以外之人於審判外之言詞或書面陳述，除法律有規定
    者外，不得作為證據，刑事訴訟法第159 條第1 項定有明文
    。告訴人普登公司所提出之刑事告訴狀，依首揭法條規定，
    原則上亦無證據能力。然被告以外之人於審判外之陳述，雖
    不符刑事訴訟法第159 條之1 至之4 等4 條之規定，而經當
    事人於審判程序同意作為證據，法院審酌該言詞陳述或書面
    陳述作成時之情況，認為適當者，亦得為證據，此刑事訴訟
    法第159 條之5 亦定有明文。本件被告至言詞辯論終結前，
    就前開告訴人所為書面陳述之證據能力亦未聲明異議。再前
    開告訴人所提出之刑事告訴狀，亦未經被告主張有何非出於
    自由意志之情形，是本件認為容許該書面陳述之證據能力，
    亦無不當，應依刑事訴訟法第159 條之5 之規定，認前開告
    訴人之書面陳述具有證據能力。
  (二)次按，被告以外之人於偵查中向檢察官所為陳述，除顯有不
    可信之情況者外，得為證據，刑事訴訟法第159 條之1 第2
    項定有明文。偵查中對被告以外之人（包括證人、鑑定人、
    告訴人、被害人及共同被告等）所為之偵查筆錄，或被告以
    外之人向檢察官所提之書面陳述，性質上均屬傳聞證據。惟
    現階段刑事訴訟法規定檢察官代表國家偵查犯罪、實施公訴
    ，依法其有訊問被告、證人及鑑定人之權，證人、鑑定人且
    須具結，而實務運作時，檢察官偵查中向被告以外之人所取
    得之陳述，原則上均能遵守法律規定，不致違法取供，其可
    信度極高，職是，被告以外之人前於偵查中已具結而為證述
    ，除反對該項供述得具有證據能力之一方，已釋明「顯有不
    可信之情況」之理由外，不宜以該證人未能於審判中接受他
    造之反對詰問為由，即遽指該證人於偵查中之陳述不具證據
    能力。本案證人丙○○、戊○○、林登彥、陳家慶於檢察官
    偵查中所為之陳述，被告未曾提及檢察官在偵查時有不法取
    供之情形，依上說明，其於偵查中之證言自均具有證據能力
    。
  (三)復按，刑法第339 條第1 項詐欺罪之成立，以意圖為自己或
    第三人不法所有，以詐術使人將本人或第三人之物交付為要
    件。所謂以詐術使人交付，必須被詐欺人因其詐術而陷於錯
    誤，若其所用方法，不能認為詐術，亦不致使人陷於錯誤，
    即不構成該罪，最高法院46年臺上字第260 號判例著有明文
    。系爭由被告販售予告訴人之140 齒輪油為船舶回收油乙節
    ，業據被告供陳無訛，核與證人甲○○於本院審理時之證述
    相符，並有卷附油品照片為證，此部份堪信為真實。是本件
    被告有無觸犯詐欺取財罪，厥為被告有無施用詐術，致告訴
    人誤信系爭油品並非船舶回收油而買受？或告訴人雖知悉為
    船舶回收油，而被告乃以含有鐵屑、雜質等更劣質之油品混
    充販售之？
  (四)質之證人即普登公司總經理丙○○於本院96年3 月7 日審理
    時具結證稱：「（問：普登公司業務為何？）進出口潤滑油
    買賣。（問：潤滑油用途？）我從事的是汽車用的機油。（
    問：你從事油品買賣多久？）約30年，均是從事潤滑油買賣
    。（問：你們公司的潤滑油都是向何人買？）富沅公司或是
    新加坡、比利時及其他歐洲國家，後來因為油源的問題，才
    在臺灣採購。（問：普登公司後來有無跟嶸成企業行購買潤
    滑油？）有。（問：普登公司是由何人去跟嶸成企業行接洽
    購買潤滑油的事情？）是由我去向嶸成企業行的負責人乙○
    ○接洽。（問：你去找乙○○接洽時，乙○○有無提供樣品
    給你看？）有。（問：乙○○提供給你油的樣品是何顏色？
    ）比我一般購買的潤滑油顏色較深。（問：被告提供給你的
    樣品是本院卷附被告95年10月18日答辯狀所附照片中的何種
    油品？）照片中顏色比較深的油品。（問：被告提供樣品給
    你看時，有無跟你說他販售的是回收油？）沒有。（問：被
    告提供給你的樣品你有無帶回去？）有。（問：你帶樣品回
    去作何用？）我為了留作存底，以便將來購買的時候，要買
    相同顏色的油。（問：94年10月你跟被告買的140 齒輪油，
    是第一次跟被告購買油？）是。（問：為何知道要向被告買
    齒輪油？）因為當時國外油品缺乏，所以我經由我高雄經銷
    商介紹，才會去向被告買油。（問：你有無問被告嶸成企業
    行的油何處而來？）我沒有問，因為臺灣不產油，所以大部
    分都是進口而來。（問：嶸成企業行販賣給你的潤滑油是你
    們自己提供容器？）是，我們是訂購鐵桶之後，送到被告的
    工廠給被告灌裝潤滑油，被告灌裝潤滑油的時候，我們並沒
    有在場。（問：你提供給被告的鐵桶是如臺灣高雄地方法院
    檢察署95年度偵字第16658 號卷第47、48、49頁所示？）是
    。（問：這鐵桶是你請人家訂製？）是。（問：為何其上有
    MADE IN GERMANY 字樣？）我訂製的產品是仿照我之前跟國
    外買油的鐵桶訂製。（問：這樣是否會讓別人誤認桶內的油
    是德國油？）這可能是我的疏忽。（問：你稱與嶸成企業行
    交易前，有跟其他廠商買過？）是。（問：當時成本價約多
    少？）我向富沅公司買140 齒輪油，每桶200 公升裝價格是
    6800元，此6800元是含鐵桶、運費、票期價。（問：你跟嶸
    成企業行買油，是有含鐵桶、運費、票期價？）沒有。（問
    ：你知道跟富沅公司購買的油來源？）也是進口的，有新加
    坡、美國、歐洲。」等語。參以，證人邱向萱於本院96 年5
    月2 日審理時亦具結證稱：「（問：如何認識被告？）我們
    都是賣汽車用機油。（問：你自己從事油品買賣多久？）從
    90年開始。（問：你有跟被告買過機油或齒輪油？）我有買
    過機油，是15W/50。（問：你有介紹丙○○跟被告買油？）
    我有介紹他們二人認識。（問：被告有沒有跟你講過被告賣
    的油是從船上儲油槽回收來的油？）被告有跟我說他的油是
    從港口那裡載來的，但他沒有跟我說是船上回收來的。（問
    ：你所謂從港口來是何意思？）我的認知是從國外進口來的
    。（問：你們因為被告賣的油比較便宜而去找被告，你們是
    要問被告何事？）想要跟被告進貨，因為被告賣的油比較便
    宜。（問：你為何想要介紹丙○○跟被告認識？）丙○○所
    屬的公司是跟我配合的三家公司之一，當時國外的齒輪油缺
    貨，且價格很高，丙○○想要降低成本，他要我們幫忙問問
    看齒輪油有沒有比較便宜的廠商。（問：你們是各方比價之
    後才知道被告所賣的齒輪油最便宜？）有，被告給我們的報
    價確實比市價及我們自己經銷的價格還要低。（問：丙○○
    要你幫他找便宜的油品時，當時的國際原油價格開始上漲了
    ，被告給你的報價又比市價及你自己經銷的價格還便宜，你
    當時沒有懷疑而去問被告油品來源？）沒有，我只介紹他們
    雙方認識，至於他們談的內容我不清楚。（問：你是否知道
    拆船之後，有人會去回收船上的齒輪油？）知道。（問：被
    告跟你講他的油是港口來的，你有無懷疑是回收船上的齒輪
    油？）我沒有懷疑，我以為是進口的。」等語。是以，證人
    丙○○既從事油品進出口買賣長達30年，而普登公司之油品
    來源或從富沅公司購入，或直接自國外進口，倘若普登公司
    之所以轉向被告所經營之嶸成企業行購入系爭140 齒輪油之
    原因，係由於國際原油飆漲，國外油品缺乏，乃經由高雄地
    區之經銷商邱向萱介紹，而改向被告購買，則何獨嶸成企業
    行不受國際原油飆漲，國外油品缺乏之影響？台灣地區並不
    產油，所以必須仰賴進口，業據證人丙○○證述無訛，則普
    登公司捨長期合作資本額高達6 千5 百萬元（見臺灣高雄地
    方法院檢察署95年度偵字第16658 號卷第35頁）之富沅公司
    ，而改向由被告獨資資本額僅有40萬元（見臺灣高雄地方法
    院檢察署95年度他字第4422號卷第17頁）之嶸成企業行進貨
    ，如何能有穩定之進口油源？以商人將本求利之原則以觀，
    若非具有一定之利基，何須向一小型商號購買油品？而按商
    場上以量制價，只有大進口商方能壓低價格，供應予國內之
    中小盤廠商，以證人丙○○30年從事油品進出口生意之經驗
    ，焉有不知之理？若證人丙○○確實相信嶸成企業行所販售
    者為進口油品，又何須另行訂製200 公升裝之油桶？並印上
    「MADE IN GERMANY 」字樣？又為何要冒充「EUREX 」（優
    利士）廠牌之油品（見臺灣高雄地方法院檢察署95年度偵字
    第16658 號卷第47、48、49頁）？此觀於富沅公司出貨單上
    之品名欄所載各項「EUREX 」之油品（見臺灣高雄地方法院
    檢察署95年度偵字第16658 號卷第16、17頁），對照本院卷
    第14頁所附普登公司為「EUREX 」優利士重型柴油引擎及重
    機系列油品之遠東區總代理之型錄影本，可知，證人丙○○
    所為本已不無另犯詐欺或違反商標法之嫌，如何能謂其主觀
    上確信被告所販售者為進口油品？況且，被告確曾交予證人
    丙○○如本院卷附油品照片所示之樣品，以證人丙○○多年
    販售油品之經驗，如何會分辨不出油品顏色深淺與品質優劣
    之相關性？其稱第一次與被告合作，又豈會不小心謹慎，深
    怕影響普登公司多年信譽？倘非著眼於價格低廉，轉售後利
    潤豐厚，如何會相信如此小型之獨資商號，能在國際油品上
    漲，油品缺乏之大環境下，仍有能力單獨大量進口油品銷售
    ？凡此種種，無一不令人質疑，證人丙○○所述伊不知被告
    所販售者為船舶回收油乙節，顯與實情不符，難以採信。其
    次，證人邱向萱既為普登公司之經銷商，復已從事油品買賣
    多年，對於油品價格本有其職業上之敏感度，何以一小型商
    號之負責人告以「港口來的油」，竟會將其誤認為進口油品
    ？倘若為進口油品，自可光明正大為之，何須拐彎抹角另以
    「港口來的油」稱之？證人邱向萱既陳明係因嶸成企業行所
    販售油品價格著實與一般市場價格為低，方介紹被告與證人
    丙○○認識，惟對於被告如何能以一隅地區性供應商，獨排
    國內大型進口商，而得以向歐美油品大廠取得價格低廉之進
    口油品等情，竟毫無懷疑？自令人無法理解，證人邱向萱此
    部份之證述，實不無事後迴護告訴人之嫌，委無足取。
  (四)又按告訴人之告訴，係以使被告受刑事訴追為目的，是其陳
    述是否與事實相符，仍應調查其他證據以資審認，最高法院
    52年臺上字第1300號判例可資參照。證人丁○○於本院96年
    5 月2 日審理時具結證稱：「（問：你有跟被告買過齒輪油
    ？）有，我都是用被告賣給我的齒輪油。（問：你跟被告買
    齒輪油作何用？）我開汽車、貨車的保養廠，是用來加在變
    速箱裡面，主要是作為齒輪的潤滑之用。（問：你從何時開
    始跟被告買齒輪油？）是從我88年、89年開業開始到現在。
    （問：被告賣給你的齒輪油，你用來幫客戶作汽車、貨車保
    養，有無發生過問題？）都沒有。（問：被告賣給你的齒輪
    油的顏色比較接近本院卷附被告95 年10 月18日答辯狀所附
    照片中的何種？）深、淺二種顏色都有，顏色比較深的油是
    比較差的油，比較深的油被告賣我一桶8 千元，比較淺的油
    被告賣我一桶1 萬元，比較淺的油是用在新車或比較好的車
    ，比較深的油是用在比較差的車，因為有的人喜歡便宜一點
    。（問：你如何知道顏色淺的油比較好？顏色深的油比較差
    ？）我是經驗判斷，顏色比較淺的油濃稠度比較高。」等語
    。顯見，被告確實長期販售顏色較深的油品，而此項油品之
    品質比顏色較淺的油品為差，價格亦較為便宜，然自證人丁
    ○○使用深色油品長達7 、8 年之經驗中，被告所販售之油
    品，並無客戶有任何不良反應乙節，則堪以認定。參以，證
    人甲○○於本院審理時亦結證稱，並未販售任何含有鐵屑、
    雜質之船舶回收油予被告；並一再重申伊賣給被告的，均是
    未曾使用過之船舶回收油等語（見本院卷第157 頁、第156
    、161 頁）。是以，依上開二位證人所述，均無任何證據證
    明被告所販售之船舶回收油，乃摻有鐵屑、雜質等劣等油品
    ，揆諸首揭判例意旨，自難僅憑告訴人之指述，即認告訴人
    與萬益通運行、上力企業社間之產品糾紛，係肇因於被告所
    販售予告訴人之系爭140 齒輪油。況且，告訴人於95年2 月
    、3 月間仍向被告進貨達165,500 元，斯時，告訴人業已接
    獲客戶反應發生車輛之「差速器」損壞情事（見臺灣高雄地
    方法院檢察署95年度他字第4422號卷第3 頁），則證人丙○
    ○自承係94年10月間始向被告購買油品（見本院卷第110 頁
    ），既發生品質問題，何以不立即中斷進貨之舉動？雙方既
    係第一次做生意，互信基礎本就薄弱，何以於有客戶反應油
    品品質不良後，仍持續向被告訂貨？告訴人是否明知以低價
    購入之油品，品質本非優良，僅事後雙方就賠償問題如何分
    擔，無法達成協議，以致互控詐欺？實非無疑義，故而，尚
    難以上開告訴人與第三人間賠償事實之存在，遂認被告有何
    施用詐術而致告訴人陷於錯誤之情事。此外，中國石油股份
    有限公司及工業技術研究院，均無法鑑定系爭140 齒輪油之
    品質，均有本院辦理刑事案件電話紀錄查詢表在卷可稽，即
    無從資為不利於被告之認定。
五、綜上所述，告訴人就被告所販售者為船舶回收油乙節，實難
    諉為不知，被告所辯伊曾告知證人丙○○系爭140 齒輪油為
    船舶回收油等情，尚非無稽，應堪採信；而系爭油品是否確
    含有鐵屑、雜質，亦乏積極證據足以證明。是以，被告有無
    施用詐術，致告訴人陷於錯誤而誤向嶸成企業行購入系爭14
    0 齒輪油，除告訴人之指訴外，尚無其他直接與間接證據可
    資佐證，公訴人對於起訴之犯罪事實所提出之證據，在客觀
    上尚未達於通常一般之人均不致有所懷疑、而得確信被告確
    曾犯罪之程度，其有合理之懷疑存在時，即無從為有罪之確
    信，自不得僅憑告訴人所為不利於被告之指述，而遽為被告
    不利之認定。此外，復查無其他積極證據足認被告有何詐欺
    之犯行，不能證明被告犯罪，揆諸首揭法律條文及判例說明
    ，自應諭知被告無罪之判決，以免冤抑。
六、末按，被告與丙○○明知系爭油品並非「EUREX 」（優利士
    ）廠牌，亦非「MADE IN GERMANY 」德國製造，竟將船舶回
    收油魚目混珠為進口油，共同欺瞞消費者，不無涉犯刑法詐
    欺取財罪或違反商標法之嫌，爰函送臺灣高雄地方法院檢察
    署偵辦。
據上論斷，應依刑事訴訟法第301 條第1 項前段，判決如主文。
中　　華　　民　　國　　96　　年　　6 　　月　　29　　日
                  刑事第十一庭  審判長法  官  何秀燕
                                      法  官  林揚奇
                                      法　官  戰諭威
以上正本證明與原本無異。
如不服本判決，應於判決送達後10日內，向本院提出上訴狀。
                                      書記官  董明惠
中　　華　　民　　國　　96　　年　　6 　　月　　29　　日
